【裁判字號】    97,上易,376
【裁判日期】    970702
【裁判案由】    給付票款
【裁判全文】
臺灣高等法院民事判決                 97年度上易字第376號
上  訴  人  己○○
訴訟代理人  蘇衍維律師
複代 理 人  庚○○
被上 訴 人  戊○○○
            乙○○
            丁○○
            甲○○
            丙○○
共      同
訴訟代理人  李保祿律師
            鄭錦堂律師
上列當事人間給付票款事件，上訴人對於中華民國97年3月14日
臺灣板橋地方法院96年度訴字第1986號第一審判決提起上訴，本
院於97年6月18日言詞辯論終結，判決如下：
    主      文
上訴駁回。
第二審訴訟費用由上訴人負擔。
    事實及理由
一、上訴人主張：被上訴人戊○○○（下稱戊○○○）之先夫吳
    永傳於84年間向伊借款新台幣（下同）128萬元，並交付同
    額之5紙本票及1紙未載發票日之支票（下稱系爭票據），嗣
    經伊屆期提示未兌現，且迭經口頭向吳永傳催討，亦未獲付
    款，伊自得本於借款返還請求權請求吳永傳清償。又上開本
    票雖均已罹於消滅時效，惟依票據法第22條第4項規定，伊
    仍得依票據利益返還請求權請求給付票載金額。而因吳永傳
    已歿，戊○○○與其子女即被上訴人乙○○、丁○○、甲○
    ○、丙○○（與戊○○○合簡稱被上訴人，單指其中一人時
    ，則逕稱其名）為吳永傳之繼承人，依民法第1138條、第11
    44條第1款、第1148條規定，均應繼承吳永傳之債務。而被
    上訴人雖否認伊對於吳永傳之債權存在，惟吳永傳生前確與
    伊有長期借貸之關係，且均係由吳永傳持客票至伊家中借錢
    ，而伊亦交付同額之款項予吳永傳，嗣因客票退票，吳永傳
    始簽發系爭票據換回客票及理由單，因此伊迄今尚留有2紙
    由吳永傳背書之客票影本，與系爭票據中2紙本票之金額相
    同，並有代收票據存摺影本可證。且如伊並未交付款項，吳
    永傳不可能平白無故交付系爭票據予伊，又如吳永傳已與伊
    結清借款，亦不可能不取回系爭票據。從而，伊自得請求被
    上訴人連帶清償128萬元及自支付命令聲請狀繕本送達翌日
    起至清償日止之法定利息。
二、被上訴人則以：否認伊等之被繼承人吳永傳曾向上訴人借款
    ，而上訴人僅憑未載發票日無效之支票及已逾期之本票，不
    能證明有交付借款之事實，則上訴人遽謂與吳永傳借貸關係
    存在，顯屬無據。又上訴人所持之客票，僅係影本，無法提
    出正本，可能吳永傳早已清償亦未可知，且吳永傳僅係背書
    人，迄今亦早已逾票據債務之消滅時效。至於上訴人另提出
    之代收票據存摺影本，根本無法得知存入票據之發票人及有
    無兌領，無從證明上訴人所述屬實。至於上訴人就其餘本票
    金額另主張依票據法第22條第4項規定請求云云，惟迄今未
    舉證伊等之被繼承人吳永傳如何有利益？如何受領款項？僅
    以本票之存在，即謂伊等之被繼承人受有利益，亦無理由等
    語置辯。
三、本件經原審判決上訴人之訴駁回。上訴人就原審判決其敗訴
    部分提起上訴，聲明為：（一）原判決廢棄。（二）被上訴
    人應連帶給付上訴人128萬元，及自支付命令聲請狀繕本送
    達翌日起至清償日止，按週年利率5%計算之利息。補稱：吳
    永傳因為借貸怕被人得悉，乃未另外書立借據，參照台灣民
    間普遍存在持客票調借現款之習慣，可知伊所述屬實。且吳
    永傳與伊另件借貸關係，業經本院95年度上字第1064號、最
    高法院96年度台上字第2680號判決存在確定，足見吳永傳與
    伊之間確有借貸關係成立等語。被上訴人則聲明：上訴駁回
    。亦補稱：上訴人與伊等間上述確定判決之借貸關係，與本
    件無關，且依該確定判決可知，上訴人借款予吳永傳時均設
    定抵押權擔保，而本件卻無，更可知上訴人主張本件借貸關
    係存在，應屬無據。
四、按「民事訴訟如係由原告主張權利者，應先由原告負舉證之
    責，若原告先不能舉證，以證實自己主張之事實為真實，則
    被告就其抗辯事實即令不能舉證，或其所舉證據尚有疵累，
    亦應駁回原告之請求」，最高法院著有17年度上字第917號
    判例可資參照。又「消費借貸為要物契約，因金錢或其他代
    替物之交付而生效力，為民法第475條所明定，則關於借貸
    之成立，如有爭執，自應由主張已為金錢或其他代替物交付
    之貸與人負舉證之責」；「被上訴人係基於消費借貸關係而
    請求，支票非可當然代替借據，自應就上訴人有借款之事實
    負舉證責任」；「當事人主張有金錢借貸關係存在，須就其
    發生所須具備之特別要件即金錢之交付及借貸意思表示相互
    一致負舉證之責任，若僅證明有金錢之交付，未證明借貸意
    思表示互相一致者，尚不能認有金錢借貸關係存在」，此亦
    有最高法院58年度台上字第2392號、70年度台上字第3137號
    、81年度台上字第2372號判決可資參照。本件上訴人主張被
    上訴人之被繼承人吳永傳持票據向伊借款128萬元未清償等
    語，為被上訴人所否認，則上訴人自應就此有利之事實負舉
    證之責。而上訴人雖提出上訴人執有被上訴人之被繼承人吳
    永傳所簽發5紙本票及1紙支票，以及吳永傳背書之支票影本
    2紙、代收票據憑摺為證（見促字卷聲證2及聲證3、原審卷
    第22至23頁、第24頁至第30頁）。惟查票據為無因證券，交
    付票據之原因甚多，或為贈與、或為買賣、或為確保當事人
    間已存在之法律關係、或為消滅已存在之法律關係，非僅囿
    於金錢借貸一端而已，故除別有證據外，僅為支票之簽發、
    授受或轉讓，自不足以證明其原因事實（最高法院89年度台
    上字第1082號判決參照）。從而，上訴人僅以其持有吳永傳
    簽發之支票及本票，而主張與吳永傳之間有借貸關係存在，
    自屬無據。次查，消費借貸為要物契約，以物之交付為必要
    ，則即使上訴人主張系爭本票交付之原因關係為消費借貸，
    惟被上訴人既亦抗辯吳永傳未收受借款，消費借貸未成立，
    則上訴人就借款已交付之事實，亦應負舉證責任，尚難僅以
    其持前開本票及支票，即證明確有交付借款之事實（最高法
    院88年度台簡上字第58號判決參照）。而上訴人雖另謂台灣
    民間常有持客票調借現款之習慣，吳永傳係持客票向伊調現
    ，因客票退票，始另簽系爭票據換回遭拒付之客票及退票理
    由單云云，惟查上訴人就其所稱吳永傳持以調借現款之客票
    ，僅能提出經吳永傳背書之支票影本2紙及代收票據憑摺為
    證，並稱其餘客票已因颱風而滅失云云，惟該支票影本就其
    所稱係因退票而經吳永傳另簽系爭票據換回等情並無記載，
    即使上開支票影本之金額分別為20萬元及21萬5000元，與系
    爭票據中2紙本票之金額相同，而上開代收票據憑摺亦記載
    該2紙支票託收之事實，惟僅能認定上開客票託收後於票據
    交換時遭退票，尚難證明上訴人所述上開票據係因借貸而交
    付，以及退票後吳永傳另以系爭票據換回等情即屬事實。而
    就代收票據憑摺所載其餘票據部分，更無任何證據足以認定
    係吳永傳所交付。又社會上即使常有客票借貸之情形，但票
    據通常仍非作為借貸憑證之用，亦可能作為清償及貼現等用
    途，自不得僅以持有債務人背書之票據，即推論背書人與執
    票人間另有借貸關係存在，及借款業已交付，執票人如主張
    與背書人間另有消費借貸關係存在，就其法律關係成立之要
    件事實，尚難僅以持有債務人背書之客票，即認已盡舉證責
    任，是上訴人主張對於吳永傳有借款返還請求權，而應由被
    上訴人繼承其債務，亦無可採。
五、至於上訴人另主張吳永傳生前於84年4月間所簽發之上述5紙
    本票，票載金額合計108萬元，該票據債權雖因罹於時效而
    消滅，然依票據法第22條第4項之規定，上訴人仍得對吳永
    傳請求償還所受利益，並由被上訴人繼承云云。然查支票執
    票人依票據法第22條第4項規定，對發票人請求償還其所受
    利益者，因票據非無遺失，被盜，或其他非由己意而失去占
    有之情形，故發票並非當然得利之行為，除發票人對執票人
    主張其得利之原因事實，不爭執者外，應由執票人就該得利
    之事實，負舉證責任，不得僅憑支票，請求償還相當於票面
    金額之利益。且本條項所定執票人得請求發票人或承兌人償
    還之利益，係以發票人或承兌人因票據上之權利，依票據法
    因時效或手續之欠缺而消滅時，所受之利益為限，發票人或
    承兌人是否因而受利益？所受利益為若干？自應由行使利益
    償還請求權之執票人自應負舉證責任。（最高法院分別著有
    71年度台上字第4090號、80年度台上字第2883號判決參照）
    。而本件上訴人迄今未能舉證被上訴人之被繼承人吳永傳於
    其交付票據之原因關係受領如何之款項或受有何等利益，始
    終以本票之存在，堅稱被上訴人之被繼承人吳永傳受有利益
    云云，顯然未盡其舉證責任，其主張核非有據。
六、綜上所述，上訴人主張被上訴人之被繼承人吳永傳持系爭票
    據向伊借款未清償，應由被上訴人繼承吳永傳之債務而連帶
    清償本息，並不足採。從而，上訴人主張本於借款返還請求
    權及利益返還請求權，請求被上訴人給付128萬元及自支付
    命令聲請狀繕本送達翌日起至清償日止之法定利息，為無理
    由，不應准許。原審為上訴人敗訴之判決，並無不合。上訴
    意旨指摘原判決不當，求予廢棄改判，為無理由，應予駁回
    。
七、本件事證已臻明確，至於未論述之爭點；兩造其餘之攻擊或
    防禦方法；未經援用之證據，經本院斟酌後，認為均不足以
    影響本判決之結果，自無一一詳予論駁之必要，併此敘明。
八、據上論結，本件上訴為無理由，依民事訴訟法第449條第1項
    、第78條，判決如主文。
中    華    民    國    97    年    7    月      2    日
                  民事第十四庭
                        審判長法  官  張  蘭
                              法  官  袁靜文
                              法  官  黃麟倫
正本係照原本作成。
不得上訴。
中    華    民    國    97    年    7     月    2     日
                              書記官  王敬端


司法院資訊處製作；財團法人民間司法改革基金會備份。
